臺灣苗栗地方法院民事判決　　　　　　　96年度簡上字第16號
上　訴　人　甲○○○○
法定代理人　丙○○
上　訴　人　丁○○
前二人共同
訴訟代理人　徐正安　　律師
複　代理人　乙○○
被　上訴人　己○○
訴訟代理人　崔駿武　　律師
上列當事人間請求拆屋還地事件，上訴人對於中華民國96年3 月
20日本院苗栗簡易庭95年度苗簡字第106 號第一審判決提起上訴
，本院於民國96年10月17日言詞辯論終結，判決如下：
    主      文
上訴駁回。
第二審訴訟費用新臺幣壹萬壹仟肆佰元由上訴人負擔。
    事實及理由
一、被上訴人起訴主張：
　(一)坐落苗栗縣三義鄉○○○段175 之1 （地目田、面積320 平
    方公尺）、175 之2 （地目林、面積59 07 平方公尺）地號
    土地（以下簡稱系爭土地）為被上訴人所有，民國90年8 月
    8 日，被上訴人與上訴人丁○○簽訂土地出借契約書（以下
    簡稱系爭借用契約），約定將系爭土地之中心平面部分暫時
    借予上訴人丁○○作為暫設道場，弘法利眾之用途使用，有
    效期間為3 年（即至93年8 月7 日），每3 年得依上訴人丁○○合理之使用需求續約之。詎系爭借用契約已於93年8 月
    7 日屆滿，雙方又未另行續訂借用契約，則依系爭借用契約
    第7 條「上開土地出借期間或期滿乙方自行遷出時，乙方限
    於六個月內妥為處置，將該土地恢復原狀返還甲方；若有任
    何留置不搬之傢具雜物等任由甲方處理，乙方決無異議。」
    之約定及民法第470 條第1 項規定，被上訴人丁○○自應將
    系爭借用土地恢復原狀返還原告。
  (二)上訴人丁○○原為被上訴人甲○○○○之管理人，如認上訴
    人丁○○係以上訴人甲○○○○之法定代理人地位於被上訴
    人簽訂系爭借用契約，則上訴人甲○○○○自應受系爭借用
    契約之拘束，依上開系爭借用契約之約定及民法第470 條第
    1 項規定，將系爭借土地上之建物拆除返還土地。反之，如
    認被上訴人丁○○非以上訴人甲○○○○法定代理人地位與
    被上訴人簽訂系爭借用契約，則上訴人甲○○○○既非系爭
    借用契約之當事人，則其占有系爭土地即屬無權占有，被上
    訴人依民法第767 條規定，自得請求上訴人甲○○○○拆除
    系爭土地上之建物並返還占用之土地。
  (三)並聲明：1.先位聲明：(1)上訴人應將系爭土地如附圖所示編
    號A 、B 、C 、C ─1 、D 部分面積796 平方公尺之地上建
    物拆除，並將全部土地返還被上訴人。(2)願供擔保聲請宣告
    假執行。2.備位聲明：(1)上訴人丁○○應將系爭土地全部遷
    讓返還被上訴人。(2)願供擔保聲請宣告假執行。
二、上訴人則以：
  (一)依系爭借用契約第9 條約定，系爭借用契約以3 年為有效期
    ，此後每3 年得依乙方（上訴人）合理之使用需求續約之‧
    ‧‧。故依此文意解釋，顯然契約於簽定後3 年有效，至於
    3 年後是否當然失效，端視上訴人所提出使用要求是否仍符
    合原來契約規範之使用目的，若上訴人所提出使用要求仍符
    合原來契約規範之使用目的，契約即當然繼續，並不以完成
    續約之動作為必要。否則即無須將條文中之「此後每3 年【
    重新議定之】」之【重新議定之】劃去，另依雙方合意填載
    【得依乙方合理之使用需求續約之】。上訴人興建房舍及庭
    院即係為興設道場，弘法利眾，既與系爭借用契約第2 條所
    示之使用目的無違，應認上訴人得將系爭契約繼續有效延續
    。
  (二)系爭借用契約期滿後，上訴人曾多次向被上訴人表示要繼續
    為道場使用下去，然依被上訴人所提之土地延長返還契約書
    所載，被上訴人增加拆除保證金及出借期限更為2 年，更有
    期滿拆除不再續為使用之條件，更非符契約所載之上訴人【
    合理之使用需求】始得續約之真意，此為無法續約之真正理
    由。
  (二)並聲明：1.駁回被上訴人之訴及假執行之聲請。2.如受不利
    之判決，願供擔保免為假執行。
三、原審判決上訴人應將系爭土地如附圖所示標示黃色部分編號
    A 、B 、C 及C ─1 、D 部分面積共計796 平方尺之地上建
    物拆除，並將上開土地及如附圖所示標示藍色部分面積402
    平方公尺之水泥道路、標示紅色部分面積171 平方公尺之水
    泥駁崁、標示綠色部分面積402 平方公尺之綠地駁崁及標示
    綠色部分面積2558平方公尺之種植林木區土地返還被上訴人
    ，並駁回被上訴人其餘之訴。惟上訴人不服，提起本件上訴
    ，除援用原審之主張及所提證據外，並補稱：解釋契約應以
    當事人立約當時之真意為準，而真意何在，又應以過去事實
    及其他一切證據資料為斷定之標準，不能拘泥文字失其真意
    ，故系爭借用契約第9 條「系爭借用契約以3 年為有效期，
    此後每3 年得依乙方（上訴人）合理之使用需求續約之‧‧
    ‧」之意義，應為依【乙方】之【合理使用需求】【繼續續
    約】下去；亦即只要乙方所提出之需求符合契約約定時之使
    用目的，即符合【合理使用需求】之條件，仍得將契約有限
    期限繼續延續，否則此段文字即失去意義。又參之證人張坤
    政於原審證述【本來原告（即被上訴人）的父親擁有這塊土
    地時，答應要讓丁○○使用到百年歸老，原告草擬這份契約
    書中未見己○○父親的原意，所以才會修訂為「此後每三年
    得依乙方合理之使用需求續約之」，就是要保障丁○○使用
    的權益。而所謂合理之使用需求係指讓丁○○使用到百年歸
    老】等語，顯然立約時當事人對此段文字之真意係讓上訴人
    丁○○使用到百年歸老，但如上訴人丁○○將此處另作他用
    ，或不再繼續繼續居住時，被上訴人得將此處收回等語，且
    請求傳喚證人戊○○以證明簽立契約書當事人真意。並聲明
    ：(一)原判決不利於上訴人部分廢棄。(二)前開廢棄部分，被上
    訴人在第一審之訴及假執行之聲請均駁回。被上訴人則援用
    原審主張陳述、證據，並補陳：被上訴人否認證人張坤政所
    言，倘其證言屬實，被上訴人與上訴人何需簽訂系爭借用契
    約，並約定3 年為有效期？被上訴人從未同意上訴人丁○○
    無限期繼續使用系爭土地至身後百年為止，系爭借用契約既
    約定3 年有效期，兩造即應於3 年有效期屆滿後，另為續約
    ；系爭借用契約第9 條約定「此後每三年得依乙方合理使用
    需求續約之」之約定目的，係被上訴人擔心上訴人丁○○違
    反系爭借用契約第1 、2 條之約定，而賦予被上訴人得因上
    訴人丁○○不合理使用系爭土地而拒絕出借，並非係上訴人
    丁○○得任意依其主觀決定是否合理使用需求續約之請求權
    。縱認系爭借用契約第9 條之約定係賦予上訴人丁○○得依
    合理使用需求續約之請求權，然兩造未續約完成前，系爭借
    用契約當然因期間屆滿而消滅，系爭借用契約借用期限既已
    屆滿，兩造又未另行續約，被上訴人本於借用物返還請求權
    及所有物返還請求權，訴請上訴人丁○○返還系爭土地，自
    屬有理。上訴人甲○○○○與被上訴人間就系爭土地之使用
    並無任何法律關係，上訴人甲○○○○占有系爭土地，屬無
    權占有，被上訴人本於所有權，請求上訴人甲○○○○拆屋
    還地，於法有據，上訴人之上訴並無理由等語，請求駁回上
    訴。（至被上訴人就其敗訴部分未據提起上訴，不在本院審
    理範圍）。
四、本件經協商並簡化爭點後，確認兩造不爭執及爭執事項如下
    ，本院並以不爭執之事實為本判決之基礎：
  (一)兩造不爭執事項：
  1.坐落苗栗縣三義鄉○○○段175 之1 （地目田、面積320 平
    方公尺）、175 之2 （地目林、面積5907平方公尺）地號土
    地（即系爭土地）為被上訴人所有。
  2.被上訴人於90年8 月8 日與上訴人丁○○訂定系爭借用契約
    ，約定將系爭土地之中心平面部分，暫時借予上訴人丁○○
    使用，土地周邊田埕、園圃、山溝、坡地等，非經被上訴人
    同意，不得變更地貌或任意佔用，且上訴人丁○○對於系爭
    土地之使用僅限於暫設道場，弘法利眾，不得轉充其他用途
    ，系爭土地原有之地上物屬被上訴人所有，上訴人需事先徵
    得被上訴人同意，始得增設其所屬地上物，土地租借期間或
    期滿上訴人丁○○自行遷出時，限於6 個月內妥為處置，將
    該土地恢復原狀返還，出借期間，上訴人丁○○若有任何違
    約情事，被上訴人得隨時解約中止出借，上訴人丁○○限於
    接獲書面告知6 個月內妥為處置，將該土地恢復原狀返還，
    並約定簽署後生效，有效期間為3 年，此後每3 年得依上訴
    人丁○○合理之使用需求續約之，如遇重大特殊事由，雙方
    始得中途換約或解約。
  3.被上訴人於94年10月18日曾委託律師發函通知上訴人丁○○
    ，表示被上訴人續借系爭土地之條件為借期2 年，借用人應
    支付新臺幣（下同）30萬元之地上物拆除保證金，如欲續借
    ，應於函到10日內出面簽定借用契約及支付保證金，逾期視
    為不欲續借，請即刻將地上物拆除返還。
  4.被上訴人又於94年12月9 日發函通知上訴人丁○○，請上訴
    人丁○○於94年12月21日與被上訴人簽訂協議書，並辦理公
    證，限上訴人丁○○於半年內搬遷，上訴人丁○○並於94年
    12月15日收受該通知。
  5.被上訴人復於94年12月26日以豐原郵局存證信函第43號通知
    上訴人丁○○，告知雙方借用契約已於93年8 月間到期，限
    上訴人丁○○於見信後一週內與被上訴人協商，該存證信函
    上訴人丁○○已於94年12月27日收受。
  6.系爭土地上確有如原審判決附圖所示之地上物，上開地上物
    係作為甲○○○○使用，上訴人丁○○亦居住其內。
  (二)兩造爭執事項：
    系爭借用契約是否已於93年8 月7 日借用期限屆滿？抑或繼
    續存在？（即上訴人丁○○是否應依系爭借用契約之約定返
    還系爭土地？上訴人甲○○○○是否應依無權占有法律關係
    返還系爭土地？）
五、本院之判斷：
  (一)按解釋契約，固須探求當事人立約時之真意，不能拘泥於契
    約之文字，但契約文字業已表示當事人真意，無須別事探求
    者，即不得反捨契約文字而更為曲解（最高法院17年上字第
    1118號判例意旨可資參照）。查被上訴人與上訴人丁○○於
    90年8 月8 日簽定系爭借用契約，該契約第9 條明文約定：
    「本契約自雙方面議簽署後生效，以三年為有效期，此後每
    三年得依乙方合理之使用需求續約之。如遇重大特殊事由，
    雙方始得於中途換約或解約。又凡約定期間內，上開土地若
    有轉移，本契約之效力仍及於甲方之繼承人。」，此為兩造
    所不爭執，並有系爭借用契約附卷可憑（見原審卷第11頁）
    ，則系爭借用契約既已明文約定「有效期3 年」，自屬於定
    期限之借用契約甚明。據此，兩造係於90年8 月8 日簽定系
    爭借用契約，依約定該3 年之有效期，應至93年8 月7 日止
    。
  (二)系爭借用契約第9 條雖另約定「此後每三年得依乙方合理之
    使用需求續約之」等語。惟上訴人丁○○於93年8 月7 日借
    用期限屆滿後，並未與被上訴人續約，但仍繼續占有使用系
    爭土地等情，亦為上訴人丁○○所不否認，則上訴人丁○○
    於借用期限屆滿後繼續占有使用系爭土地，顯無合法使用權
    源。上訴人丁○○雖以系爭借用契約第9 條之「此後每3 年
    得依乙方合理之使用需求續約之」之約定係指只要乙方（即
    上訴人丁○○）所提出之需求符合契約約定時之使用目的，
    契約即當然繼續，並不以完成續約之動作為必要，而認其興
    建房舍及庭院係為興設道場，弘法利眾，與系爭借用契約所
    約定之使用目的無違，自得將系爭借用契約繼續有效延續云
    云。然觀諸系爭借用契約第9 條前段係約定：「本契約自雙
    方面議簽署後生效，以三年為有效期，此後每三年得依乙方
    合理之使用需求續約之。」，依其文義，係約明系爭借用契
    約之有效期限為3 年，並載明期滿後續約之條件，非謂期滿
    後只要上訴人丁○○所提出使用要求仍符合原來契約規範之
    使用目的，契約當然繼續，而無須重新簽定借用契約。否則
    ，若無需重新簽定借用契約，兩造又何需約明有效期限為3
    年？又何需約定每3 年得續約之？其前揭所辯，顯與文義及
    常理不合，難以憑採。
  (三)上訴人丁○○雖又以系爭借用契約第9 條之文字原係使用「
    此後每3 年重新議定之」，兩造面議後將【重新議定之】之
    文字劃去，改為【得依乙方合理之使用需求續約之】，其真
    意係指讓上訴人丁○○使用到百年歸老，並舉證人張坤政於
    原審之證詞為證。然查，證人即系爭借用契約之見證人張坤
    政於原審固證稱：被上訴人之父親擁有系爭土地時，答應要
    讓上訴人丁○○使用到百年歸老，被上訴人草擬系爭借用契
    約時未見被上訴人父親的原意，所以修訂為「此後每三年得
    依乙方合理之使用需求續約之」，是為保障上訴人丁○○的
    權益，就是讓上訴人丁○○使用到百年歸老，只是不願意在
    契約上出現這些用句，才婉轉的使用這些文字等語（見原審
    卷第116 頁），惟證人即被上訴人之女戊○○於本院審理時
    證稱：簽定系爭借用契約當日上訴人方面主要參與討論的是
    張坤政，丁○○也在場，重要的地方丁○○也會表示意見，
    系爭借用契約第9 條之修正，也是張坤政與伊談的，所謂得
    依乙方合理使用需求續約之，是指三年到期以後，我們要看
    情況，經過重新簽約的手續來確定後續的約，而合理使用係
    指繼續做佛堂使用等語（見本院卷第57-59 頁），足見其二
    人對系爭借用契約第9 條文字修正的真意為何，顯然有不一
    致之解釋，而證人張坤政既係代表上訴人丁○○與被上訴人
    協議之人，此為上訴人丁○○所是認，其證詞顯存在有偏袒
    上訴人丁○○之風險，自難遽信。再者，上訴人丁○○曾於
    原審審理時提出被上訴人之父彭雲興與上訴人丁○○之夫涂
    英增於80年6 月27日所簽定之關於坐落苗栗縣三義鄉○○○
    段175 之2 地號土地（即系爭土地之一部）之土地租賃合約
    書，而該合約書第5 條約定：「合約期滿乙方（涂英增）如
    需再予租賃使用，雙方另訂條件，如甲方不願繼續出租，乙
    方須將地上物遷移，如不予遷移，產權將歸甲方所有，乙方
    不得異議。」，依契約文字觀之，亦屬定期租賃契約，足見
    被上訴人父親並無如證人張坤政所述有長期，甚至於無償讓
    上訴人丁○○使用系爭土地至百年終老之情形，益見證人張
    坤政前揭證詞之可信度，容有可疑，實難執此為有利上訴人
    丁○○之認定。
  (四)又上訴人丁○○另辯稱：系爭借用契約期滿後，其曾多次向
    被上訴人表示要繼續為道場使用，然被上訴人卻增加拆除保
    證金及出借期限改為2 年，更有期滿拆除不再續為使用之條
    件，已不符契約所載之得依上訴人丁○○合理之使用需求續
    約之真意，致上訴人丁○○無法與被上訴人續約云云，並提
    出土地延長返還契約書1 紙為證（見原審卷第119-120 頁）
    。惟查，系爭借用契約第9 條已明文約定系爭借用契約以3
    年為有效期，此後每3 年得依上訴人丁○○合理之使用需求
    續約之，即表示續約之條件必須是上訴人丁○○合理之使用
    需求，惟此約定並未限定被上訴人於續約時不得增加其他條
    件。況且，證人戊○○於本院審理時亦證稱：93年8 月7日
    系爭借用契約屆期後，上訴人丁○○並沒有主動與我們談續
    約的事情，伊母親有主動與上訴人丁○○聯繫續約之事宜，
    一開始並沒有談到保證金之事，但對方反應冷淡，未與我們
    洽談續約，對方態度讓我們覺得日後想要要回土地及處理地
    上物，會很困難，才想要提出保證金，保證日後會回復原狀
    ，是一種象徵意義等語（見本院卷第59-60 頁），而上訴人
    丁○○亦對於被上訴人有要求續約，並來函告知若不續約，
    將不願繼續出借等情並不爭執，堪認證人戊○○證稱：一開
    並沒有要保證金，但對方對續約態度反應冷淡，讓我們覺得
    日後想要要回土地及處理地上物，會很困難，才想要提出保
    證金乙節，應非子虛。由此觀之，被上訴人要求續約之條件
    ，並無以損害他人為目的或違反誠信原則之情事，上訴人丁○○前揭所辯，亦不足以作為對其有利之認定。
  (五)再按以無權占有為原因，請求返還所有物之訴，被告對原告
    就其物有所有權存在之事實無爭執，而僅以非無權占有為抗
    辯者，原告於被告無權占有之事實，無舉證責任。被告應就
    其取得占有，係有正當權源之事實證明之（最高法院91年度
    台上字第2182號判決參照）。查上訴人甲○○○○就系爭土
    地為被上訴人所有並不爭執，僅抗辯其係有權占用系爭土地
    ，則依前揭說明，上訴人甲○○○○自應就其占有權源負舉
    證之責。經查：上訴人甲○○○○為設有管理人之非法人團
    體，此為上訴人甲○○○○所是認，而系爭借用契約之當事
    人為上訴人丁○○與被上訴人，並無上訴人甲○○○○，則
    上訴人甲○○○○占用系爭土地，顯非基於系爭借用契約，
    其占用之權源應係基於得到有權使用之上訴人丁○○同意，
    然上訴人丁○○與被上訴人所簽訂之系爭借用契約既已因期
    限屆滿而失其效力，已如前述，上訴人丁○○於期限屆滿後
    已無合法權源占有使用系爭土地，上訴人甲○○○○繼續占
    有使用系爭土地，自亦屬無權占有。
六、末按借用人應於契約所定期限屆滿時，返還借用物；所有人
    對於無權占有或侵奪其所有物者，得請求返還之，民法第47
    0 條第1 項、第767 條前段分別定有明文。本件系爭土地既
    為被上訴人所有，而系爭借用契約所定借用期限已於93年8
    月7 日屆滿，雙方又未另行續訂借用契約，業如前述，系爭
    借用契約自應認已因期限屆滿而失其效力，則依上開規定及
    系爭借用契約第7 條之約定，上訴人丁○○自應將所借用之
    系爭土地恢復原狀並返還被上訴人。又上訴人甲○○○○於
    系爭借用契約屆期後仍繼續占有使用系爭土地，惟並未就其
    有何合法占有權源，負舉證之責，核屬無權占有，亦如前述
    ，依前揭規定，被上訴人本於民法第767 條所有物返還請求
    權之規定，請求上訴人甲○○○○應將占用部分之房屋拆除
    回復原狀並將占用之土地返還予被上訴人，洵屬合法有據。
    原審據以為上訴人敗訴判決，並就兩造陳明願供擔保請准宣
    告假行，及免為假執行之聲請，分別酌定相當擔保金額併准
    許之，均核無違誤。上訴意旨指摘原判決上開部分不當，求
    予廢棄改判，為無理由，應予駁回。
七、本件事證已臻明確，兩造其餘攻擊防禦方法及舉證，核與判
    決結果無影響，爰不另逐一論列。另本件上訴訴訟費用為第
    二審裁判費11,400元，應由敗訴之上訴人負擔，爰依民事訴
    訟法第87 條 第1 項確定如主文第2 項所示。
八、據上論結，本件上訴為無理由，依民事訴訟法第436條之1第
    3項、第449條第1項、第78條、第85條第1項前段、第87條第
    1項，判決如主文。
中　　華　　民　　國　　96　　年　　10　　月　　30　　日
                  　　民事庭    審判長法  官　詹駿鴻
                                      法  官　張文毓
                                      法  官　林佩儒
上正本證明與原本無異。
不得上訴。
                                      書記官　葉俊宏
中　　華　　民　　國　　96　　年　　10　　月　　30　　日
